【裁判字號】    90,重上,112
【裁判日期】    900424
【裁判案由】    土地移轉登記
【裁判全文】
臺灣高等法院民事判決                              九十年度重上字第一一二號
      上  訴  人  庚○○
                  辛○○
      被  上訴人  丙○○○
                  己○○
                  甲○○
                  戊○○
                  乙○○
      訴訟代理人  丁○○
右當事人間土地移轉登記事件，上訴人對於中華民國九十年一月二日臺灣板橋地方法
院八十九年度重訴字第二二五號第一審判決提起上訴，本院判決如左：
    主    文
上訴駁回。
第二審訴訟費用由上訴人負擔。
原判決主文第一項應更正為：
被上訴人應就李根型所有坐落台北縣蘆洲市○○段第一０三地號（重測前為：同市和
尚洲南港子段第一九八－一地號）、同市和尚洲南港子段第一九八、一九八－一一地
號土地所有權應有部分各肆分之壹辦理繼承登記後，移轉登記予上訴人。上訴人應給
付被上訴人新台幣柒佰陸拾參萬柒仟柒佰陸拾捌元。
    事實及理由
一、上訴人主張：上訴人前於八十二年十月五日與訴外人李根型訂立土地買賣契約（
    下稱系爭契約），約定以新台幣（下同）一千六百萬元之價格向李根型購買其所
    有坐落台北縣蘆洲市和尚洲南港子段第一九八、一九八－一地號土地所有權之應
    有部分各四分之一（下稱系爭土地），上訴人並已依約付訖全部價款，李根型依
    約即應辦理系爭土地之所有權移轉登記，孰料李根型尚未履行上述出賣人義務，
    即於八十五年二月二十一日死亡，被上訴人等為李根型之配偶及子女，均屬其合
    法繼承人，依民法第一千一百四十八條規定，應承受李根型財產上之一切權利義
    務，履行系爭契約之出賣人義務。至於系爭二筆土地之總價金，已於買賣契約第
    一條中明定為一千六百萬元，雖土地增值稅款，約定由買方即上訴人負擔，惟此
    僅為買賣條件之一，並非謂買賣價金亦包括土地增值稅款部分。又系爭土地係依
    平均地權條例第六十條、第四十二條第三項規定，於重劃後取得土地增值稅之減
    免，概與被上訴人之被繼承人死亡依法應由繼承人繳納之遺產稅無關，而土地增
    值稅將因市地重劃而減免，乃買賣雙方於訂約時即已預料之事，不可謂情事變更
    ，況若被上訴人於李根型八十五年二月二十一日死亡之後，立即辦理繼承登記，
    依農業發展條例第三十一條規定，即得免徵土地增值稅，被上訴人未及時依此規
    定辦理繼承登記，致應繳納增值稅，自屬可歸責於己之事由所致，故本件並無適
    用情事變更原則之餘地。且本件縱有情事變更原則之適用，法院亦應審酌上訴人
    因房地市場景氣低迷及系爭重測後第一０三地號土地被編為道路預定地造成之買
    賣預期利益之損失。且依情事變更原則請求增減給付或變更其他原有效果，不得
    以對待給付方式，併為附條件之判決。爰依系爭契約、民法第三百四十八條第一
    項及第一千一百四十八條規定，求為判命被上訴人應就李根型所有之系爭土地所
    有權應有部分辦理繼承登記後，並移轉登記予上訴人之判決，原審判命被上訴人
    於上訴人給付七百六十三萬七千七百六十八元後，應就系爭土地所有權應有部分
    辦理繼承登記後，並將所有權移轉登記與上訴人。上訴人，就命對待給付部分，
    聲明不服，求為將原判決關於命上訴人為對待給付七百六十三萬七千七百六十八
    元部分廢棄之判決。
二、被上訴人則以：系爭土地買賣總價款實際為三千三百萬元，因為買方怕賣方不繳
    土地增值稅一千七百萬元，始約定由買方負擔土地增值稅。現在因被繼承人李根
    型去世，如果由被上訴人辦理繼承登記再過戶，上訴人即不用繳納任何土地增值
    稅，形同買賣價金只有一千六百萬元，並不公平。爰依民法第二百二十七條之二
    及民事訴訟法第三百九十七條規定，抗辯命上訴人增加給付價金八百萬元，原審
    命上訴人應增加給付價金七百六十三萬七千七百六十八元，被上訴人對於不利部
    分判決未聲明不服，並於本審聲明駁回上訴人之上訴。
三、查上訴人主張其於八十二年十月五日與訴外人李根型訂立系爭土地買賣契約，約
    定以一千六百萬元之價格購買其所有坐落台北縣蘆洲市和尚洲南港子段第一九八
    、一九八－一地號二筆土地之所有權應有部分各四分之一，上訴人並已依約給付
    全部價款，嗣上開蘆洲市和尚洲南港子段第一九八地號土地，經分割為同市段第
    一九八及一九八－一一地號土地﹔另蘆洲市和尚洲南港子段第一九八－一地號土
    地則經重測為同市○○段第一○三地號土地。又李根型尚未履行出賣人義務，即
    於八十五年二月二十一日死亡，被上訴人丙○○○為李根型之配偶，其餘被上訴
    人為李根型之子女，共同繼承李根型之遺產等情，有系爭土地買賣契約一份、土
    地登記簿謄本影本三份、戶口名簿影本一份、戶籍謄本六份附卷可稽（見原審卷
    第十一至十四、十八至三十、五十、五四至五七頁），並為被上訴人所不爭執，
    自堪信為真實。是本件所應審究厥為(一)系爭土地之總價金是否另應包括土地增值
    稅款？(二)本件是否有情事變更原則之適用？(三)被上訴人以情事變更為由，抗辯請
    求增加給付是否須以訴之方式行之？原審判決為命對待給付之附條件判決，是否
    可議？茲分項詳析如后：
(一)、系爭土地之總價金為一千六百萬元：
    雖被上訴人抗辯：買賣土地總價款除約明之一千六百萬元外，尚包括當時代書預
    估之土地增值稅為一千七百萬元共計三千三百萬元，因買方怕賣方屆時不繳增值
    稅，故約定由買方負擔增值稅等語。上訴人則主張：系爭買賣契約簽訂時，因預
    測系爭二筆土地將因市地重劃而減免土地增值稅，土地增值稅款之數額無法預估
    ，故約定系爭土地之增值稅由上訴人負擔，且土地移轉時間由甲方決定，及因市
    地重劃所生之一切權利、義務皆歸屬上訴人，但價金僅為一千六百萬元，亦即由
    被上訴人實得一千六百萬元，至於因市地重劃後所生之土地增值稅減免或不減免
    之危險，則由上訴人負擔等語。查系爭買賣契約第一條明定：土地買賣總價款為
    一千六百萬元（見原審卷第十一頁），第五條定明：「本約土地移轉登記之增值
    稅，甲方（即上訴人）負擔」（見原審卷第十二頁背面），第九條約定：「若本
    約土地實施市地重劃時，其一切權利、義務皆歸屬甲方（即上訴人）所有．．．
    」。又經原法院函台北縣稅捐稽徵處三重分處查詢結果：出賣人李根型於八十二
    年十月五日簽約當時如即將系爭土地申報辦理移轉登記，系爭第一九八地號土地
    （含分割後增加之一九八－一一地號土地面積），應繳納土地增值稅約為七百零
    九萬四百十四元，而系爭第一九八－一地號土地（即重測後同市○○段第一○三
    地號土地），則應繳納土地增值稅約八百二十二萬七千零四十二元，合計一千五
    百三十一萬七千四百五十六元，有該分處公函一份附卷可稽（見原審卷第一三七
    頁），是被上訴人辯稱當時代書有計算土地增值稅為一千七百萬元一語，即非全
    然無據。又依上訴人提出之土地登記簿謄本所載，上訴人於八十二年十月五日訂
    約之翌日即同年月六日，即依系爭買賣契約第八條「本約不動產辦理產權移轉登
    記前，以本金最高限額新台幣參仟伍佰萬元辦理抵押權設定登記，俟產權登記完
    竣，甲方不得向乙方求償」之約定，與原出賣人李根型就系爭土地設定高達三千
    五百萬元之本金最高限額抵押權等情，此有買賣契約書及土地登記簿謄本在卷可
    考（見原審卷第十二頁背面及十八至二九頁）。綜上以觀，可認定系爭二筆土地
    於買賣當時市價為三千多萬元，惟系爭土地有因進行市地重劃而減免土地增值稅
    之可能，且因代書預估系爭二筆土地之土地增值稅可能高達一千七百萬元，上訴
    人恐被上訴人不繳納增值稅而不能順利移轉產權，故將此等締約動機，具體轉化
    為契約條款，約明土地增值稅由上訴人負擔，且因市地重劃所生之土地增值稅減
    免等一切權利、義務皆歸屬上訴人，但價金僅為一千六百萬元，亦即由被上訴人
    實得一千六百萬元，至於因市地重劃後所生之土地增值稅減免或不減免之危險，
    則由上訴人負擔。從而，本件土地之總價金僅為一千六百萬元而已，並不包括預
    估之土地增值稅款金額併計為價金。
(二)、本件應有情事變更原則之適用：
１、按民法第二百二十七條之二規定：「契約成立後，情事變更，非當時所得預料，
    而依其原有效果顯失公平者，當事人得聲請法院增、減其給付或變更其他原有之
    效果。」而民事訴訟法第三百九十七條第一項亦明文：「法律行為成立後，因不
    可歸責於當事人之事由，致情事變更非當時所得預料，而依其原有效果顯失公平
    者，法院應依職權公平裁量，為增、減、給付或變更其原有效果之判決。」
２、次按物之出賣人，負交付其物於買受人，並使其取得該物所有權之義務，民法第
    三百四十八條定有明文。又系爭土地買賣合約書第七條亦約定「本土地移轉時間
    由甲方（即上訴人）決定，並指定第三者名義登記產權。」（見原審卷第十二頁
    背面）。如前所述，上訴人於訂約後業已履行付款一千六百萬元之給付價金義務
    ，故李根型依民法第三百四十八條第一項規定及系爭買賣契約之約定，即負有辦
    理系爭土地所有權之移轉登記之給付義務，惟李根型既於八十五年二月二十一日
    死亡，被上訴人為李根型之共同繼承人，依民法第一千一百四十八條規定，自應
    承受李根型財產上之一切權利義務，是被上訴人即應履行系爭契約之出賣人義務
    ，即於辦理系爭土地繼承登記後，將系爭土地辦理移轉登記予上訴人。
３、惟被上訴人抗辯：因被上訴人之被繼承人李根型去世，如果由被上訴人辦理繼承
    登記再過戶，因系爭第一九八─一地號土地僅應繳土地增值稅五十八萬九千二百
    七十四元，與當初所評估之一千七百萬元土地增值稅，相去甚鉅，嚴重影響價金
    之決定，依民法第二百二十七條之二及民事訴訟法第三百九十七條規定，爰請求
    命被上訴人增加給付八百萬元之對待給付等語。雖上訴人主張：系爭土地係依平
    均地權條例第六十條、第四十二條第三項規定，於重劃後取得土地增值稅之減免
    ，概與被上訴人之被繼承人死亡依法應由繼承人繳納之遺產稅無關，而土地增值
    稅將因市地重劃而減免，乃買賣雙方於訂約時即已預料之事，不可謂情事變更云
    云。經查，系爭第一九八地號土地（嗣經分割為第一九八、一九八－一一地號土
    地）於訂立買賣契約後已經市地重劃，此有土地登記簿謄本可稽（見原審卷第十
    八至二五頁），參酌買賣契約第九條：「若本約土地實施市地重劃時，其一切權
    利、義務皆歸屬甲方（即上訴人）所有．．」之契約意旨，則該筆土地因市地重
    劃所生之土地增值稅減免情事，乃訂約時即已預料之事，不得適用情事變更原則
    。惟查系爭第一九八－一地號土地（即重測後蘆洲市○○段第一○三地號土地）
    於訂立系爭買賣契約之後，並未進行市地重劃，亦有土地登記簿謄本可稽（見原
    審卷第二六至二八頁），並為兩造所不爭執。按「土地漲價總數額之計算，應自
    該土地所有權移轉或設定典權時，經核定之申報移轉現值中減除左列各項後之餘
    額，為漲價總數額：一、規定地價後，未經過移轉之土地，其原規定地價。規定
    地價後，曾經移轉之土地，其前次移轉現值。」、「前項第一款所稱之原規定地
    價，依平均地權條例之規定；所稱前次移轉時核計土地增值稅之現值，於因繼承
    取得之土地再行移轉者，係指因繼承開始時該土地之公告現值。」土地稅法第三
    十一條第一項第一款、第二項分別定有明文。茲經原法院職權向台北縣稅捐稽徵
    處三重分處函查，據函覆：「經向蘆洲市戶政事務所查詢被繼承人李根型於八十
    五年二月二十一日已死亡，即李案權利人向貴院提起告訴時（經貴院電話告知起
    訴日為八十九年四月十四日），其繼承人已因繼承而取得本案土地，依起訴日與
    繼承日之土地公告現值按本分處收文日八十九年八月二十八日之物價指數表核算
    漲價估算蘆洲市○○段第一○三地號（即系爭重測前第一九八－一地號）土地，
    應納土地增值稅額約為五十八萬九千二百七十四元，至於正義段第一一八地號（
    即系爭第一九八、一九八－一一地號）土地，須俟辦理繼承登記後由台北縣政府
    重劃課重新計算前次移轉現值後始得估算土地增值稅額」等語，此有前述公函一
    份可稽（見原審卷第一三七頁）。本件被上訴人經原法院於八十九年十一月二十
    日以裁定命其辦理系爭正義段第一一八地號（即系爭第一九八、一九八－一一地
    號）土地之繼承登記手續，迄今均未辦理，該部分尚無從核算現時移轉應納之土
    地增值稅額。因此，依現有卷內資料，僅能認定依起訴日與繼承日之土地公告現
    值，核算漲價估算蘆洲市○○段第一○三地號（即系爭第一九八－一地號）土地
    ，應納土地增值稅額約為五十八萬九千二百七十四元。而出賣人李根型於八十二
    年十月五日簽約當時如將系爭土地申報辦理移轉登記，系爭第一九八－一地號土
    地應繳納土地增值稅約八百二十二萬七千零四十二元。故系爭第一九八－一地號
    土地，已因原出賣人李根型死亡，被上訴人依法繼承該筆土地之特別情事，而得
    減免支出土地增值稅額七百六十三萬七千七百六十八元。且原出賣人李根型死亡
    ，被上訴人因繼承而取得系爭土地所有權，乃屬不可歸責於買賣雙方之事由致情
    事變更，且非買賣雙方在訂約當時所得預料。而如前所述，買賣雙方係因約定由
    上訴人負擔土地增值稅，始將當時市價三千多萬元之系爭土地酌定以總價金一千
    六百萬元出賣與上訴人，茲系爭第一九八－一地號土地，既因原出賣人李根型死
    亡，被上訴人依法繼承該筆土地之特別情事，而獲減免支出土地增值稅額七百六
    十三萬七千七百六十八元，足認系爭土地之價金一千六百萬元，對被上訴人而言
    顯失公平，故本件自有民法第二百二十七條之二及民事訴訟法第三百九十七條情
    事變更原則之適用，是被上訴人援引情事變更原則之規定以為抗辯，請求增加給
    付，自屬於法有據。
４、又因情事變更為增減給付之判決，非全以物價變動為根據，並應依客觀之公平標
    準，審酌一方因情事變更之損害，他方因情事變更所受之利益，及其他實際情形
    ，以定其增減給付之適當數額（最高法院六十六年台上字第二九七五號判例參照
    ）。被上訴人援引情事變更原則之規定以為抗辯，請求上訴人增加給付八百萬元
    ，本院參酌：買賣雙方係因約定由上訴人負擔土地增值稅，始將當時市價三千多
    萬元之系爭土地酌定以總價金一千六百萬元出賣與上訴人，其中系爭第一九八－
    一地號土地得減免支出土地增值稅額七百六十三萬七千七百六十八元，係因發生
    「原出賣人李根型死亡、被上訴人依法繼承」之情事變更，產生此利益原因歸屬
    於被上訴人所致等情，爰酌認被上訴人得請求增加給付之金額為七百六十三萬七
    千七百六十八元。雖上訴人主張：縱認本件有情事變更原則之適用，法院亦應審
    酌上訴人因房地市場景氣低迷及第一九八－一地號土地（即重測後第一０三地號
    土地）被編為道路預定地造成之買賣預期利益之損失以定增減給付之金額云云。
    惟查，房地市場景氣低迷及第一九八－一地號土地被編為道路預定地乃「原出賣
    人李根型死亡、被上訴人依法繼承」以外之情事，故其因此所生之買賣預期利益
    之損失，難謂為係因「原出賣人李根型死亡、被上訴人依法繼承」之情事變更所
    致。況且系爭買賣契約第九條既約明：系爭土地若實施市地重劃時，其一切權利
    、義務皆歸屬上訴人所有；而其中第一九八－一地號事後被編為道路預定地致生
    損失之危險，應仍在買賣當初上訴人預估之危險範圍之內，難認為係非立約當時
    不可預料之情事變更，依系爭買賣契約第九條約定，即應由上訴人負擔。至於房
    地市場景氣低迷，屬暫時現象，仍有漲價可能，難謂顯失公平，並不適用情事變
    更原則，故上訴人此部分主張，即不可採。
(三)、被上訴人以情事變更為由，請求增加給付並不須以訴之方式行之。惟被上訴人僅
    單純為請求，並未同時主張應與上訴人之移轉登記請求同時履行，故原審命先為
    給付之附條件判決，即有可議：
    按「法律行為成立後，因不可歸責於當事人之事由，致情事變更非當時所得預料
    ，而依其原有之效果顯失公平者，法院應依職權公平裁量為增、減、給付或變更
    其他原有效果之判決，民事訴訟法第三百九十七條第一項定有明文。又此情事變
    更之事實，祇須在事實審言詞辯論終結前發生，法院即應依職權公平裁量為增減
    給付或變更其他原有法律效果之判決，毋庸由當事人另行起訴。原審認法院因情
    事變更依職權公平裁量為增減給付及變更其他原有效果之判決，乃形成判決，應
    由當事人另行起訴，所持法律見解顯有違誤。」最高法院八十六年度台上字第一
    三五四號判決意旨可資參照。可見，雖必經訴訟當事人於訴訟中主張情事變更原
    則，並表明請求增減給付之範圍或如何變更原有之法律效果，法院始須於其請求
    之範圍內予以斟酌有無情事變更原則之適用，惟情事變更原則增減給付之請求，
    除得以訴之方式行使之外，並非不得以抗辯方式主張之，至實務上雖有不同見解
    ，但個案見解並無拘束力。故上訴人主張，請求增減給付或變更其他原有效果者
    ，應先提起或併予提起形成之訴，然後依形成判決之結果請求給付，方合法理云
    云，即不可採。經查被上訴人於原審八十九年八月十六日答辯狀中抗辯：其主張
    民法第二百二十七條之二情事變更原則．．．故其主張八百萬元之對待給付。因
    為增值稅變更為遺產稅顯失公平，增值稅約二千萬元，而遺產稅約一百萬元。請
    法院依民事訴訟法第三百九十七條之規定，依職權公平裁量為增加給付之判決．
    ．．．等語（見原審卷第一０一至一０四頁），顯已提出情事變更原則之抗辯，
    並已表明其請求增加價金對待給付之範圍為八百萬元，是依上開說明，原審於其
    請求之範圍內，審認本件應有情事變更原則之適用，並認上訴人應增加價金對待
    給付七百六十三萬七千七百六十八元，於法並無不合。惟詳核被上訴人該答辯狀
    及其他答辯內容，均未見其曾主張上訴人應增加對待給付義務應與其移轉登記義
    務為同時履行抗辯之意旨，原審失察，率為命被上訴人於上訴人給付七百六十三
    萬七千七百六十八元後，就系爭土地辦理繼承登記並將所有權移轉登記與上訴人
    之附條件判決，即有可議。
四、綜上所述，被上訴人以情事變更為由，抗辯請求上訴人應再增加價金給付八百萬
    元，於七百六十三萬七千七百六十八元範圍內自屬正當，原審予以准許，核無不
    合。上訴意旨仍執陳詞，指摘原判決此部分不當，聲明廢棄，為無理由，應駁回
    其上訴。又原審失察，率為命被上訴人於上訴人給付七百六十三萬七千七百六十
    八元後，就系爭土地辦理繼承登記並將所有權移轉登記與上訴人之附條件判決，
    既有可議，應併予更正。
五、本件事實已臻明確，兩造其餘攻擊防禦方法及證據經予審酌，核與判決結果不生
    影響，爰不再逐一論述，併此敘明。
據上論結，本件上訴為無理由，依民事訴訟法第四百四十九條第一項、第七十八條、
第八十五條第一項前段，判決如主文。
中      華      民      國    九十    年      四      月    二十四      日
                              民事第八庭
                                  審判長法  官  鄭  三  源
                                        法  官  黃  豐  澤
                                        法  官  王  淇  梓
右正本係照原本作成。
如不服本判決，應於收受送達後二十日內向本院提出上訴書狀，其未表明上訴理由者
，應於提出上訴後二十日內向本院補提理由書狀（均須按他造當事人之人數附繕本）
上訴時應提出委任律師或具有律師資格之人之委任狀；委任有律師資格者，另應附具
律師及格證書及釋明委任人與受任人有民事訴訟法第四百六十六條之一第一項但書或
第二項（詳附註）所定關係之釋明文書影本。
中      華      民      國    九十    年      四      月    二十五      日
                                        書記官  張  美  華
附註：
民事訴訟法第四百六十六條之一（第一項、第二項）：
對於第二審判決上訴，上訴人應委任律師為訴訟代理人。但上訴人或其法定代理人具
有律師資格者，不在此限。
上訴人之配偶、三親等內之血親、二親等內之姻親，或上訴人為法人、中央或地方機
關時，其所屬專任人員具有律師資格並經法院認為適當者，亦得為第三審訴訟代理人
。


司法院資訊處製作；財團法人民間司法改革基金會備份。
